臺灣高等法院刑事判決
108年度上訴字第2280號
上  訴  人  
即  被  告  王慧玲



選任辯護人  劉安桓律師
上列上訴人即被告因偽造有價證券等案件，不服臺灣臺北地方法
院107年度訴字第53號，中華民國108年5月28日第一審判決（起
訴案號：臺灣臺北地方檢察署106年度偵字第25832號），提起上
訴，本院判決如下：
    主  文
原判決撤銷。
甲○○犯侵占罪，處有期徒刑肆月，如易科罰金，以新臺幣壹仟元
折算壹日，緩刑貳年。又犯偽造有價證券罪，處有期徒刑壹年捌
月，緩刑伍年，並應自民國109年3月25日起至112年10月25日止
，按月支付新臺幣參萬元予丙○○，至支付總額達壹佰參拾萬元止
。
未扣案之犯罪所得新臺幣壹佰萬元沒收之，於全部或一部不能沒
收或不宜執行沒收時，追徵其價額。未扣案如附表編號1所示借
款契約書上之偽造「乙○○」署押、指印各貳枚；未扣案如附表編
號2所示本票關於偽造共同發票人「乙○○」部分，均沒收之。
    犯罪事實  
一、丙○○前經由甲○○之介紹，向王永和借款新臺幣（下同）300
    萬元，並約定每月給付3％即9萬元之利息，還款方式即由丙○○自行匯款至王永和配偶黃素娥名下帳戶。嗣因丙○○遺失前
    揭帳號，遂改由每月匯款至甲○○指定之寶祥鑫實業有限公司
    名下帳戶，再由甲○○代為轉交。其後，丙○○為清償部分本金
    ，由丙○○之配偶湯念國於民國104年6月9日某時許，將100萬
    元本金暨當月利息6萬元，匯入甲○○所指定之陳玉琪所申設
    之上海商業儲蓄銀行天母分行、帳號00000000000000號帳戶
    ，而委託甲○○將上開本金暨該月利息轉交予王永和，詎甲○○
    竟意圖為自己不法所有，基於侵占之犯意，於104年6月9日
    後某時將上開款項共計106萬元侵占入己。
二、甲○○於104年6、7月間，明知其有資金周轉需求而需償還黃
    莉蓁借款，已陷於資力不足之情狀，且明知乙○○（已更名為
    張存沛，以下仍均稱乙○○）所簽立發票日期為103年9月24日
    之本票2紙（金額合計450萬元）係為同意借名登記所簽立文
    件，並無授權另以乙○○名義開立本票向他人借款之意，仍意
    圖為自己不法所有，而以行使偽造有價證券、行使偽造私文
    書以詐欺取財之犯意，先於104年7月2日前某日，在不詳地
    點，偽造如附表編號1所示之借款契約書及附表編號2所示本
    票共同發票人欄上「乙○○」之署押及指印後，以表彰乙○○欲
    以前揭契約書上所示之借款條件及附表編號2所示本票為擔
    保，甲○○旋依票載發票及借款契約書日期，在不詳地點，冒
    用乙○○之名義，持上開借款契約書及本票，向丙○○行使之，
    並偽稱：友人乙○○欲向丙○○借款420萬元，並願以月息3％為
    條件，且將臺北市○○區○○○路0段000巷0號6樓之3建物及所坐
    落土地（下稱本案房地）設定抵押權供擔保云云，致丙○○誤
    信確有前揭借款事宜而陷於錯誤，同意借款予乙○○。丙○○旋
    於104年7月7日自其子湯立銜名下帳戶分別匯款34萬元至甲○○女兒黃潔妤所申設之中國信託商業銀行帳號000000000000
    之帳戶、350萬元至甲○○債權人黃莉蓁所申設之第一商業銀
    行帳號00000000000號之帳戶（預扣3個月利息及手續費共36
    萬元）。嗣因丙○○接獲王永和來電詢問何以未給付利息，丙○○遂向甲○○查證，始查悉上情。
三、案經丙○○訴由臺灣臺北地方檢察署檢察官偵查起訴。
    理  由
壹、證據能力之說明：
    下列所引具傳聞性質之各項供述證據，經本院依法調查後，
    被告甲○○及其辯護人未於言詞辯論終結前，就證據能力部分
    有所異議，本院復查無該等證據有違背法定程序取得或顯不
    可信之情狀，依刑事訴訟法159條之5規定，應有證據能力；
    至本件認定事實所引用之非供述證據，並無證據證明係公務
    員違背法定程序所取得，亦無刑事訴訟法第159條之4顯有不
    可信之情況與不得作為證據之情形，且經本院於審判程序依
    法進行證據之調查、辯論，被告甲○○於訴訟上之程序權即已
    受保障，自得為判斷之依據。
貳、實體部分：
一、犯罪事實欄一部分：
    此部分事實，業據上訴人即被告甲○○（下稱被告）於偵審中
    均坦承不諱（見他字卷一第47頁背面至48、79頁，原審卷第
    57頁背面、81頁，本院卷第103、185頁），核與證人即告訴
    人丙○○於警詢時證稱：伊於104年6月9日欲還款100萬元給王
    永和，遂委請被告轉交，而由其先生湯念國匯款106萬元至
    被告指定之帳戶內，豈料於105年9月間，接獲王永和電話表
    示自105年6月起即未曾再給付利息，伊與王永和詳談後發現
    被告自始根本未將款項代為返還等語相符（見他字卷一第49
    頁背面至第50頁），並有陽信商業銀行匯款收執聯在卷可稽
    （見他字卷一第8頁），足認被告前揭任意性自白有相當之
    證據補強，與事實相符，可以採信。此部分事證明確，被告
    有犯罪事實欄一所示犯行，洵堪認定，應依法論科。
二、犯罪事實欄二部分：
  ㈠訊據被告固不否認有向告訴人丙○○陳稱友人乙○○欲向告訴人
    借款420萬元，約定月息3％，且願提供本案房地設定抵押權
    供擔保；另於104年7月2日前某日時，以乙○○名義簽立如附
    表所示借款契約書及本票共同發票人欄所載之署押、指印，
    持以向告訴人行使，致告訴人透過湯立銜名下帳戶出借前揭
    款項之事實，惟否認有何行使偽造私文書、行使偽造有價證
    券、詐欺取財之犯行，辯稱：本案房地是伊借名登記給乙○○
    ，乙○○有寫授權書跟借名登記文件給伊，伊也有跟乙○○說，
    關於本案房地，因為周轉資金，所以一定會有私人借貸，所
    以乙○○於事前有概括授權伊處理房地買賣事宜之相關借貸及
    本票之簽發，伊並無偽造冒用乙○○名義借款；又伊若要向告
    訴人詐騙借款，豈可能在前述本票之共同發票人欄讓伊女兒
    黃潔妤簽名，足徵伊亦無詐欺取財之犯意云云。
  ㈡經查，被告於104年7月2日前某日，在不詳地點，以乙○○名義
    簽發如附表所示之借款契約書及本票共同發票人欄所載「乙○○」之署押、指印，並於票載發票及借款契約書日期，在不
    詳地點，以乙○○之名義，持上開借款契約書及本票，向丙○○
    陳稱：友人乙○○欲向丙○○借款420萬元，並願以月息3％為條
    件，將本案房地設定抵押權供擔保云云而行使之，致丙○○於
    104年7月7日自其子湯立銜名下帳戶分別匯款34萬元至甲○○
    女兒黃潔妤所申設之中國信託商業銀行帳號000000000000之
    帳戶、350萬元至甲○○債權人黃莉蓁所申設之第一商業銀行
    帳號00000000000號帳戶等情，為被告所坦認（見原審卷第2
    2頁背面至23頁背面），核與證人丙○○於原審時證稱：當時
    因為被告說乙○○正在跟銀行貸款，很快就會撥款，只要周轉
    現金2、3個月即可還款，並且願意提供本案房地設定抵押，
    所以伊才透過被告借款420萬元給乙○○，因為預扣3個月利息
    及手續費，所以總共匯了384萬元；伊沒有借錢給別人過，
    所以本票都是被告準備好給伊，並不是伊要求簽發，當初因
    為被告說只借3個月，所以就相信被告，也沒有去評估本案
    房地價值設定夠不夠等語相符（見原審卷第82頁背面至83頁
    背面），可見被告確有持如附表所示之借款契約書及本票，
    並以乙○○名義欲向告訴人借款為由，向告訴人洽借款項；又
    告訴人並因此如數出借款項並分別匯款34萬元、350萬元（
    預扣3個月利息及手續費共36萬元）至被告指定之前揭帳戶
    等情，亦有玉山銀行匯款申請書影本、第一商業銀行東湖分
    行106年7月19日一東湖字第27號函檢附之帳戶歷史交易明細
    表在卷可稽（見他字卷一第94、153頁），是此部分事實，
    堪以認定。
  ㈢被告簽發如附表所示之借款契約書及本票共同發票人欄所載
    「乙○○」署押、指印，並未獲得乙○○之授權或同意一節，業
    經證人乙○○於偵查中證稱：伊沒有透過被告向湯立銜借款，
    也不認識告訴人，完全沒有這件事情（見他字卷二第166頁
    背面）；於原審時證稱：附表所示之借款契約書及本票上之
    簽名、指印，均非伊所簽立、按捺（見原審卷第89頁背面、
    第91頁）；於本院中更證稱：伊沒有特別授權被告用伊的名
    義開本票或其他票據，所以跟告訴人借款的事情，跟伊一點
    關係都沒有（見本院卷第173頁）各等語，參以證人丙○○於
    原審時亦證稱：伊於借款過程中，從未見過乙○○或與乙○○聯
    絡過等語（見原審卷第83頁背面），可見被告簽發上開借款
    契約書及本票共同發票人所載「乙○○」之署押及指印，並以
    乙○○名義持以向告訴人借款，自始即未獲得乙○○之授權或同
    意。
  ㈣被告固一再辯稱：乙○○有寫授權書跟借名登記文件給伊，伊
    也有跟乙○○說，關於本案房地，因為周轉資金，所以一定會
    有私人借貸，所以乙○○有概括授權伊處理房地買賣事宜之相
    關借貸及本票之簽發云云。惟查：
  ⒈證人乙○○於原審時證稱：伊係因為財務問題，透過朋友介紹
    才認識被告的，而本案房地係因被告說她做不動產，名下有
    很多不動產，所以要用伊的名字做登記，才以借名登記方式
    ，登記在伊名下。後來因為名字不想再給被告用，希望被告
    將本案房地拿回去，但被告並沒有提起要如何利用或處分上
    開房地，也從來沒有提過要用上開房地抵押借款，或因為要
    用本案房地設定抵押借款所以要用伊的名義簽發本票或契約
    書等語（見原審卷第87頁背面至88頁背面），於本院審理時
    亦證稱：因為伊是借名登記，所以本案房地伊覺得被告可以
    去做資金周轉，只要是針對這個房子的，是被告的權利，但
    伊沒有特別授權被告用伊的名義向他人借款等語（見本院卷
    第173頁），可見乙○○係授權被告就借名登記之本案房地做
    相關之買賣事宜，但並無授權被告以其名義向他人借貸，被
    告辯稱乙○○有概括授權本件房地買賣之相關私人借貸云云，
    自無可採。
  ⒉至於乙○○雖於本案房地借名登記之時簽發共450萬元之2張本
    票（本票上共同發票人為被告，見原審卷第107至108頁），
    惟該2張本票係乙○○因為辦理本案房地借名登記而簽發給被
    告的，業據乙○○在本院時證稱：那兩張本票是本案房地借名
    登記時過戶用的，我以為這是一個房屋過戶的流程，過戶之
    後它就不存在，針對這兩張本票我沒有同意被告再向別人借
    錢等語明確（見本院卷第175至176頁），被告亦坦認該本票
    係當初在買房子的時候，因為登記在乙○○名下，所以要乙○○
    開給伊的等語（見原審卷第89頁），可見該2張本票與本案
    被告事後冒用乙○○名義偽造本票向告訴人借款一事，並不相
    干，被告辯稱乙○○之前已有同意簽發本票向他人借款云云，
    自無所據。
  ⒊況衡諸常情，第三人以不動產設定抵押所承擔之責任範圍，
    尚且僅以不動產之價值為限，此與擔任借款債務人而就全部
    債務之範圍承擔清償責任，顯有不同。此由證人乙○○於原審
    時證稱：縱令被告因籌措本案房地自備款而需為相關借貸，
    伊也不可能同意被告用伊的名義去借貸，因為伊自己不好過
    ，也沒有能力，財務的部分伊沒辦法幫忙，只能做借名登記
    等語（見原審卷第88頁背面至89頁）；再者，被告將本案房
    地借名登記與乙○○，可見雙方關係密切，乙○○就此亦證稱：
    我們是朋友，之前都有在銀行工作的背景，彼此間有相當之
    信任度（見本院卷第175頁），果若乙○○確有同意被告以其
    名義借款並開立附表所示本票、借款契約書，當可直接將借
    款用之本票、借款契約書交由乙○○本人簽名即可，惟被告捨
    此不為，無非係明知無法取得乙○○同意以其名義向他人借款
    ，進而增加其本身債務，是被告一再辯稱乙○○有概括授權其
    所為之借貸行為云云，顯屬卸責之詞，洵非可採。
  ㈤被告以乙○○名義借款之初，即有詐欺取財之故意，且有刻意
    隱匿實際借款人為何而致告訴人陷於錯誤之詐欺行為：
  ⒈告訴人於104年7月7日由湯立銜名下帳戶匯款之350萬元，乃
    匯款至被告之債權人黃莉蓁所申設之第一商業銀行帳號0000
    0000000號帳戶，用以清償被告對黃莉蓁之債務一節，業據
    被告於偵查中坦認無訛（見他字卷二第285頁背面），並有
    證人黃莉蓁陳稱前揭款項係被告為清償伊與被告於104年6月
    17日之債權債務關係，有公務電話紀錄在卷可稽（見他字卷
    二第176頁）。足徵被告以乙○○名義向告訴人洽借款項前，
    即與黃莉蓁間有350萬元之債務尚未清償，而有陷於資力不
    足之情狀，且於告訴人同意借款後，旋即指定將所借款項之
    350萬元直接匯至黃莉蓁名下帳戶，以利其自身債務之清償
    ，是被告顯有以借得款項清償己身債務之目的，至為明確。
  ⒉又乙○○自始即無向告訴人借款之意願，復從未授權被告得以
    其名義向他人借款一節，業經認定如前。然觀諸被告與告訴
    人LINE通訊軟體對話紀錄所載，被告於告訴人頻頻詢問乙○○
    何時還款時，不僅不斷以「有在催了」、「她有找一金主要
    協助她」、「張小姐貸款送信保了」、「王董的利息我會請
    張小姐出」、「上次她（指乙○○）有墊」、「我有先找她…
    可是她這兩天在杭州，去談一個會館合作，要週日回來」、
    「剛問了信保只核五成，現在等主管看怎麼批…我再去了解
    」、「她（指乙○○）其他銀行遲繳，要她補保人…找她妹妹
    了」、「放假前因為她（指乙○○）沒繳營業稅被國稅局整了
    一下」、「一直都是保人的問題，現在在找其他方式替代」
    、「張小姐說她有找到另一保人要送資料」（見他字卷一第
    16至22頁）等各種理由搪塞、推託，更將根本不存在之乙○○
    借款情節，於言談中佯稱煞有其事，且自始至終均刻意隱匿
    自己才是實際借款人之事實，實難認其並無詐欺之故意。否
    則倘如被告所辯，僅係單純民事借貸關係，當可以自己名義
    為之，何況依前揭通訊軟體對話紀錄可知，告訴人與被告交
    情相當，反觀乙○○卻與告訴人素不相識，被告又何須刻意隱
    匿自己借款之需求，刻意以告訴人根本不認識之第三人名義
    為之？當係因預見告訴人對自身經濟狀況有相當程度之瞭解
    ，若據實以告、以自己名義向告訴人借款，必有無法順利借
    得款項之高度風險，始佯稱借款人為資力佳、經濟狀況優渥
    之第三人，以順利取得款項。
  ⒊再者，由前揭通訊軟體對話紀錄中所載：「Sissy（即告訴人
    ）請你把她（指乙○○）的電話及餐廳地址給我，我自己去找
    她」（見他字卷一第39頁），可知告訴人最終因催款未果，
    已向被告明確要求提供乙○○之聯繫方式，而欲自行與乙○○聯
    繫。惟被告始終不了了之，是告訴人於借款過程中，從未見
    過乙○○或與乙○○聯絡過等節，業據證人丙○○於原審時結證無
    誤（見原審卷第83頁背面）。則倘如被告所辯，其主觀上認
    為乙○○確曾同意以其名義借款，又何須在乙○○完全不知情之
    情況下，不斷為其編造無法還款之理由、說詞？甚至於告訴
    人請求提供聯繫方式時，刻意迴避？益徵被告自始即有刻意
    隱匿實際借款人，以順利借得款項之認知及意欲。
  ⒋復依證人丙○○於原審時證稱：實際借款人究竟為被告抑或乙○○，會影響伊決定要不要借這筆錢，因為當時被告經濟狀況
    不是很好，就伊所知，被告缺錢而且沒有擔保；被告當時是
    說乙○○經營餐廳，說餐廳有陸資進入，而且銀行資金很快就
    要下來，伊沒有想到是被告自己要借，縱然有本案房地做擔
    保，也不會借給被告等語（見原審卷第84、86頁背面），益
    徵借款對象為何，因直接涉及還款風險之評估，當會影響借
    款意願，而為借貸契約之重要事項。何況，本案房地於設定
    抵押予告訴人斯時，業已設定最高限額抵押權予永豐商業銀
    行，擔保債權總金額為2,010萬元，有土地登記申請書附卷
    足憑（見他字卷二第199至201頁），與證人乙○○於原審時證
    稱：斯時有以本案房地向永豐銀行長期借款，借了1,700多
    萬等語相符（見原審卷第87頁背面），且本案房地嗣遭求償
    拍賣後以1,699萬6,442元拍定，僅僅永豐銀行求償之債權即
    已超過拍賣價格達2,058萬4,726元，亦據本院調閱本案房地
    之執行卷宗（臺灣臺北地方法院107年度司執字第46971號案
    卷）查閱屬實。可見縱令以本案房地作為擔保，其所剩價值
    實難以足額給付前揭債務，尚不得因被告有以前揭房地設定
    抵押，而為有利於被告之認定。
  ⒌至於被告偽造之本票上雖另有其女兒黃潔妤為共同發票人，
    然告訴人係因乙○○名義始出借款項，若被告借款則不願出借
    等情，已據告訴人證述如前，可見告訴人並非因黃潔妤具名
    與否而決定是否出借，且實際上告訴人亦僅透過被告向乙○○
    追討欠款，是以被告女兒黃潔妤具名與否，並不影響告訴人
    同意借款之意思決定，故本票上縱有黃潔妤具名為共同發票
    人，亦不足為被告有利之認定，被告辯稱其女兒黃潔妤同為
    本票發票人一事可證明其並無詐欺犯意云云，亦無可取。
  ㈥綜上所述，此部分事證明確，被告有犯罪事實欄二所示犯行
    ，洵堪認定，應依法論科。
三、論罪：
  ㈠按本票係表彰一定財產價值且得流通於市面之證券，屬有價
    證券。被告於附表編號2所示本票共同發票人欄偽造「乙○○
    」之署押及指印各1枚、於金額欄上偽造「乙○○」之指印1枚
    ，應屬偽造有價證券。次按刑法第217條所稱之「偽造署押
    」，係指行為人冒用本人名義在文件上簽名或為民法第3條
    第3項所稱指印之類似簽名之行為者而言（最高法院80年度
    台非字第277號判決意旨參照），故倘行為人係以簽名之意
    ，於文件上簽名，且該簽名僅在於表示簽名者個人身分，以
    做為人格同一性之證明，除此之外，再無任何其他用意者，
    即係刑法上所稱之「署押」，若於做為人格同一性之證明外
    ，尚有其他法律上之用意者（例如表示收受某物之用意而成
    為收據之性質、表示對於某事項為同意之用意證明），即應
    該當刑法上之「私文書」（最高法院93年度台上字第1187號
    、93年度台上字第1454號、90年度台上字第6057號判決意旨
    參照）。經查，被告於附表編號1所示借款契約書第一行之
    債務人欄，偽造「乙○○」之署押及指印各1枚；暨其於契約
    書末債務人欄，偽造「乙○○」之署押及指印各1枚，因上開
    借款契約書有表示已收受借款且同意受此契約法律上拘束等
    意思表示，而具法律上用意及證明，當屬刑法上之私文書，
    應屬偽造私文書。
  ㈡被告偽造上開借款契約書、本票上共同發票人所載「乙○○」
    之署押、指印後加以行使，致告訴人誤認乙○○有向其借款並
    擔任本票共同發票人以擔保借款之意，而有向乙○○追償本票
    債權、借款之危險，並造成告訴人難以追索前揭本票、借款
    債權，自足以生損害於告訴人及乙○○。核被告所為，就犯罪
    事實欄一部分，係犯刑法第335條第1項之侵占罪；就犯罪事
    實欄二部分，則係犯刑法第201條第1項之偽造有價證券罪及
    同法第216條、第210條之行使偽造私文書罪、第339條第1項
    之詐欺取財罪。
  ㈢被告偽造署押之行為，均係偽造有價證券、偽造私文書之部
    分行為，不另論罪。其行使偽造有價證券之輕度行為，為偽
    造有價證券之重度行為所吸收；其偽造私文書之低度行為，
    復為行使偽造私文書之高度行為所吸收，均不另論罪。被告
    於附表編號1所示借款契約書上偽造「乙○○」之署押及指印
    各2枚；於附表編號2所示之本票共同發票人欄上偽造「乙○○
    」之署押及指印各1枚、於金額欄上偽造「乙○○」之指印1枚
    ，各均係於在密切接近之時、地為之，且手法相同，各行為
    之獨立性極為薄弱，依一般社會觀念難以強行區隔，均顯係
    基於單一犯意接續所為，在客觀上以視為數個舉動之接續實
    行，而合為法律上包括之一行為，應論以接續犯之一罪。又
    其為求順利詐取款項之單一目的，於密集之時、地，偽造完
    成上開本票之共同發票人、借款契約書後，旋持之向告訴人
    行使，其前揭各行為彼此之間具有全部或一部不可割之一致
    性及事理上之關連性，且犯罪目的單一，依一般社會通念，
    認應評價為一行為。是被告上揭所犯偽造有價證券罪、行使
    偽造私文書罪及詐欺取財罪，係以一行為觸犯之，為想像競
    合犯，應從一重論以偽造有價證券罪處斷。被告就犯罪事實
    欄一、二之犯行，犯意各別，行為互殊，應予分論併罰。
  ㈣又刑法第59條與第57條兩條適用上固有區別，惟其所謂「犯
    罪之情狀」與「一切情形」，並非有截然不同之領域，故適
    用第59條酌量減輕其刑時，並不排除第57條所列舉10款事由
    之審酌，而第59條與第57條之適用，同屬審判人員自由裁量
    之職權範圍（最高法院99年度台上字第6420號刑事判決意旨
    參照）。查被告因買賣房地之財務處理不當，因而以偽造本
    票、借款契約書之方式向告訴人詐取財物，所為殊值非難，
    惟被告因一時週轉不靈而偽造之借款契約書、本票各僅1份
    ，詐騙犯行亦僅1次，其行為對於金融交易秩序之危害，與
    若干偽造有價證券者藉偽造有價證券流通市面而賺取暴利有
    所不同，其所生損害相對較為輕微，如仍論以偽造有價證券
    罪之法定最低本刑即有期徒刑3年，容有情輕法重之憾，在
    客觀上足以引起一般人同情，尚值憫恕，爰依刑法第59條之
    規定，就被告所犯之偽造有價證券罪部分酌減其刑。
  四、撤銷改判之理由及科刑：
  ㈠原審以被告所犯事證明確，予以論罪科刑，固非無見。惟查
    ：被告就犯罪事實欄一、二部分均已與告訴人丙○○達成和解
    賠償其所受損害，且於本案判決前已償還告訴人部分亦無庸
    宣告沒收（均如下述），原審判決就被告和解之犯後態度及
    部分賠償情形均未及審酌，稍嫌未洽。被告上訴執此請求從
    輕量刑，尚非全然無憑；另被告雖就犯罪事實欄二部分上訴
    否認犯行，辯稱乙○○有概括授被告，被告沒有偽造本票及借
    款契約書詐騙告訴人云云，然此部分業經本院指駁說明如前
    ，為無理由，惟原判決既有前揭可議，自應由本院就此部分
    予以撤銷改判。
  ㈡爰以行為人之責任為基礎，審酌被告有詐欺、偽造文書、偽
    造有價證券等前科（不構成累犯），有本院被告前案紀錄表
    在卷可稽，猶利用告訴人委託其轉交所欲清償之借款之機會
    ，將告訴人所欲償還予王永和之106萬元之借款本息，擅自
    侵占入己、挪作他用；又利用告訴人與乙○○間彼此間不相識
    之機會，冒用乙○○之名義，偽造附表所示本票及借款契約書
    向告訴人詐取384萬元，所為顯然不當，惟被告係因個人財
    務處理不當始犯下本案，犯罪情節非重，參以被告就犯罪事
    實欄一部分坦承犯行，就犯罪事實欄二部分則不否認有以乙○○名義向告訴人借款，僅爭執其有無經乙○○授權，且犯後已
    先返還350萬元與告訴人（見本院卷第187頁），並就剩餘款
    項於本院時與告訴人達成和解分期賠償（見本院卷第194至1
    96頁之和解書），且已依約於109年2月29日前先行給付40萬
    元（見被告109年2月27日刑事陳報狀），兼衡其侵占、詐欺
    致告訴人受財產上損失之程度，暨其自述專科畢業之智識程
    度、目前自己開餐飲業、月入5萬餘元、已離婚、有未成年
    子女1人要扶養等家庭生活經濟狀況（見原審卷第100頁）及
    犯罪之動機、目的、手段、犯後態度等一切情狀，分別量處
    如主文第2項所示之刑，並就侵占罪部分諭知易科罰金之折
    算標準，以示懲儆。
四、沒收：
  ㈠刑法關於沒收之規定，已於104年12月30日修正公布，並增訂
    第38條之1至第38條之3等規定，均自105年7月1日施行；且
    沒收、非拘束人身自由之保安處分適用裁判時之法律，刑法
    第2條第2項定有明文；故本件有關沒收與否之判斷，即應適
    用裁判時即修正後之規定，合先敘明。
  ㈡犯罪所得部分：被告就犯罪事實欄一所侵占之106萬元；就犯
    罪事實欄二所詐得之384萬元（假借借款名義之借款金額為4
    20萬元，惟預扣利息及手續費後，實際匯款金額為384萬元
    ，故以此為準），共計490萬元，扣除業已返還之350萬元，
    尚餘140萬元，為犯罪事實欄二未扣案之犯罪所得，亦經被
    告供承於卷，惟被告已於109年2月8日與告訴人達成和解，
    和解條件為被告需再賠償告訴人170萬元，於109年2月29日
    前給付告訴人40萬元，其餘款項自109年3月25日起按月給付
    告訴人3萬元至總額達130萬元止，有和解書在卷可稽（見本
    院卷第194頁），而在本案判決前，被告已依約定再支付告
    訴人40萬元，有被告109年2月27日刑事陳報狀附卷可按，是
    依刑法第38條之1第5項之規定，在上開已返還金額之範圍內
    ，應無再予諭知沒收或追徵價額之餘地，但就未返還即100
    萬元部分（140萬-40萬＝100萬），仍屬未扣案之犯罪所得，
    應依刑法第38條之1第1項、第3項等規定宣告沒收，並於全
    部或一部不能沒收或不宜執行沒收時，追徵其價額；但被告
    若確實有依和解書之約定，履行分期給付，於執行程序中自
    得向執行檢察官主張該沒收裁判已部分執行完畢，以免遭受
    雙重剝奪之不利益，附此說明。
  ㈢偽造之署押、指印部分：
  ⒈關於偽造之有價證券、偽造之印章、印文或署押，刑法第205
    條、第219 條已有特別規定，不問屬於犯人與否，均沒收之
    ，自屬刑法第38條第2項但書所指之特別規定，均應優先適
    用之。又刑法第205條就偽造之有價證券，固規定不問屬於
    犯人與否，均沒收之。惟在票據上簽名者，依票上所載文義
    負責，二人以上共同簽名者，應連帶負責。又票據之偽造或
    票據上簽名之偽造，不影響於真正簽名之效力，從而二人以
    上共同在本票之發票人欄簽名者，應連帶負發票人責任，倘
    其中部分共同發票人係偽造，因對於真正發票人部分仍屬有
    效，僅應將偽造發票人之部分宣告沒收，不得將該有價證券
    全部沒收，而影響合法執票人對於真正發票人之票據權利（
    最高法院97年度台上字第3887號判決意旨參照）。
  ⒉附表編號1所示之借款契約書上偽造之「乙○○」署押及指印各
    2枚，雖未扣案，但無證據證明已滅失，不問屬於犯人與否
    ，均應依刑法第219條規定諭知沒收。至於上開借款契約書
    雖係被告犯罪所生之物，然業經交付予告訴人，已非屬被告
    所有之物，故不予宣告沒收。
  ⒊附表編號2所示本票1紙雖未扣案，然無證據證明業已滅失，
    因本票上尚有真正之共同發票人「黃潔妤」（見他字卷一第
    91頁），依上開說明，不問屬於犯人與否，應依刑法第205
    條規定，就偽造「乙○○」為發票人部分宣告沒收。至上開本
    票上偽造之「乙○○」署押1枚、指印2枚，因已併同偽造「乙○○」為發票人部分宣告沒收，爰不另為沒收之諭知。
五、緩刑宣告及所附條件：
  ㈠按行為經法院評價為不法之犯罪行為，且為刑罰科處之宣告
    後，究應否加以執行，乃刑罰如何實現之問題。依現代刑法
    之觀念，在刑罰制裁之實現上，宜採取多元而有彈性之因應
    方式，除經斟酌再三，認確無教化之可能，應予隔離之外，
    對於有教化、改善可能者，其刑罰執行與否，則應視刑罰對
    於行為人之作用而定。倘認有以監禁或治療謀求改善之必要
    ，固須依其應受威嚇與矯治之程度，而分別施以不同之改善
    措施（入監服刑或在矯治機關接受治療）；反之，如認行為
    人對於社會規範之認知並無重大偏離，行為控制能力亦無異
    常，僅因偶發、初犯或過失犯罪，刑罰對其效用不大，祇須
    為刑罰宣示之警示作用，即為已足，此時即非不得緩其刑之
    執行，並藉違反緩刑規定將入監執行之心理強制作用，謀求
    行為人自發性之改善更新。而行為人是否有改善之可能性或
    執行之必要性，固係由法院為綜合之審酌考量，並就審酌考
    量所得而為預測性之判斷，但當有客觀情狀顯示預測有誤時
    ，亦非全無補救之道，法院仍得在一定之條件下，撤銷緩刑
    （參刑法第75條、第75條之1），使行為人執行其應執行之
    刑，以符正義。由是觀之，法院是否宣告緩刑，有其自由裁
    量之職權，而基於尊重法院裁量之專屬性，對其裁量宜採取
    較低之審查密度，祇須行為人符合刑法第74條第1項所定之
    條件，法院即得宣告緩刑，與行為人犯罪情節是否重大，是
    否坦認犯行並賠償損失，並無絕對必然之關聯性（最高法院
    102年度台上字第4161號判決意旨參照）。
  ㈡查被告前因偽造文書案件，經本院以88年度上訴字第2481號
    判決判處有期徒刑5月確定，於89年11月28日因徒刑執行完
    畢出監；復因偽造有價證券案件，經臺灣臺北地方法院以10
    0年審訴字第10號判決判處應執行有期徒刑2年、緩刑4年，
    並於100年11月16日確定，緩刑期滿未經撤銷，其刑之宣告
    失其效力。是就本案而言，被告5年以內未曾因故意犯罪受
    有期徒刑以上刑之宣告，有本院被告前案紀錄表附卷可稽（
    見本院卷第55至63頁），其因一時失慮，致罹本案刑典，於
    本院時已與告訴人以分期賠償方式達成和解，告訴人並同意
    被告緩刑，有和解書附卷可稽（見本院卷第194頁），本院
    審酌上情，認被告經此偵審程序與科刑之教訓，當能知所警
    惕，且為確保和解條件得以履行，並鼓勵被告社會復歸，因
    認對其所宣告之刑，以暫不執行為適當，爰依刑法第74條第
    1項第2款之規定，分別就被告所犯侵占罪部分，宣告緩刑2
    年，及就所犯偽造有價證券罪部分，宣告緩刑5年，以啟自
    新。又為使被告能遵期履行賠償與告訴人約定分期給付之和
    解金額，參酌被告表示所侵占款項業已歸還（見本院卷第38
    頁），犯罪事實欄二被告與告訴人和解條件之內容，被告並
    已依約定再支付告訴人40萬元，依刑法第74條第2項第3款規
    定，命被告應履行如主文第2項所示之緩刑條件，以資衡平
    。
  ㈢又依刑法第74條第4項規定，命被告支付告訴人之損害賠償數
    額，得為民事強制執行名義。是就被告所犯偽造有價證券罪
    部分所附緩刑條件，倘被告不履行，且情節重大，足認原宣
    告之緩刑難收其預期效果，而有執行刑罰之必要者，依刑法
    第75條之1第1項第4款規定，得撤銷其緩刑宣告。另上開命
    被告應依緩刑條件向告訴人支付損害賠償，依上開規定，固
    得為民事強制執行名義，惟其性質因屬對告訴人因被告本案
    犯行所生財產上之損害賠償，與告訴人原依侵權行為法律關
    係所取得之執行名義，債權性質應屬同一，告訴人自得於其
    取得民事執行名義相同債權金額內，擇一執行名義行使，而
    被告如依期給付如緩刑條件所示金額款項，亦得於同一金額
    內，同時發生清償之效果，均併此說明。
據上論斷，應依刑事訴訟法第369條第1項前段、第364條、第299
條第1項前段，刑法第2條第2項、第335條第1項、第201條第1項
、第216條、第210條、第339條第1項、第55條、第59條、第41條
第1項前段、第205條、第219條、第38條之1第1項前段、第3項、
第5項、第74條第1項第2款、第2項第3款，刑法施行法第1條之1
第1項、第2項前段，判決如主文。
本案經檢察官陳建宏提起公訴，檢察官鄭堤升到庭執行職務。
中    華    民    國    109   年    3     月    5     日
                  刑事第十三庭審判長法  官  王國棟
                                    法  官  曹馨方
                                    法  官  呂煜仁
以上正本證明與原本無異。
如不服本判決，應於收受送達後20日內向本院提出上訴書狀，其
未敘述上訴之理由者並得於提起上訴後20日內向本院補提理由書
（均須按他造當事人之人數附繕本）「切勿逕送上級法院」。 
侵占罪部分不得上訴。
                                    書記官  林廷佳
中    華    民    國    109   年    3     月    5     日
附錄：本案論罪科刑法條全文
中華民國刑法第201條
意圖供行使之用，而偽造、變造公債票、公司股票或其他有價證
券者，處 3 年以上 10 年以下有期徒刑，得併科 9 萬元以下罰
金。
行使偽造、變造之公債票、公司股票或其他有價證券，或意圖供
行使之用而收集或交付於人者，處 1 年以上 7 年以下有期徒刑
，得併科 9 萬元以下罰金。
中華民國刑法第210條
（偽造變造私文書罪）
偽造、變造私文書，足以生損害於公眾或他人者，處 5 年以下
有期徒刑。
中華民國刑法第335條
意圖為自己或第三人不法之所有，而侵占自己持有他人之物者，
處 5 年以下有期徒刑、拘役或科或併科 3 萬元以下罰金。
前項之未遂犯罰之。
中華民國刑法第339條
（普通詐欺罪）
意圖為自己或第三人不法之所有，以詐術使人將本人或第三人之
物交付者，處 5 年以下有期徒刑、拘役或科或併科 50 萬元以
下罰金。
以前項方法得財產上不法之利益或使第三人得之者，亦同。
前二項之未遂犯罰之。

附表：
編號 偽造之有價證券及借據內容 偽造之署押及數量 卷證出處 1 借款契約書內容：「茲因債務人乙○○（以下簡稱乙方）周轉需要，向債權人湯立銜（以下簡稱甲方）借款，並提供不動產擔保設定抵押權予債權人，經雙方同意訂立下列各項條款，以資遵守：一、甲方借給乙方新臺幣420萬元整…三、借款期限：自民國104年7月起至104年9月止，期限屆滿之日，應全數清償…」 ⑴契約書第一行之債務人「乙○○」之署押及指印各1枚。 ⑵契約書末債務人欄「乙○○」之署押及指印各1枚。 他字卷一第92頁  2 本票內容：「發票日104年7月2日、面額新臺幣肆佰貳拾萬元、共同發票人乙○○」 ⑴金額欄「乙○○」指印1枚。 ⑵共同發票人欄「乙○○」署押及指印各1枚。 他字卷一第91頁